【裁判字號】    95,上訴,176
【裁判日期】    950308
【裁判案由】    誣告
【裁判全文】
臺灣高等法院臺中分院刑事判決    95年度上訴字第176號
上  訴  人
即  被  告  乙○○
上列上訴人即被告因誣告案件，上訴人不服台灣彰化地方法院94
年度訴字第1305號，中華民國94年11月17日第一審判決（起訴案
號：94年度偵字第4373號），提起上訴，本院判決如下：
    主  文
上訴駁回。
    事  實
一、乙○○前因告訴吳銘龍誣告案件，經台灣彰化地方法院檢察
    署檢察官調查後，認查無積極事證足認吳銘龍有誣告犯行而
    罪嫌不足，嗣於民國（下同）93年3月31日，以92年度偵字
    第9311號為不起訴處分確定。惟乙○○對此結果不服而提出
    陳情，經台灣彰化地方法院檢察署分案再行調查（案號：93
    年度陳字第14號案），仍認未發現有何不法事證或疏失，遂
    由承辦檢察官簽結本案，另由當時負責仁股紀錄業務兼辦贓
    物庫業務之書記官張榮彰，將載明該處理結果之函文寄送乙
    ○○（發文日期及字號：93年7月5日彰檢輝仁93陳14字第22
    569號），隨函並檢附人民陳情案件處理調查表一份及回郵
    信封一個，以供檢舉人乙○○填寫後寄回台灣彰化地方法院
    檢察署。張榮彰書記官為使收文單位容易識別及處理回函郵
    件，乃在信封右下角蓋記「贓物庫」三字，以便於收文單位
    轉送至其辦公室所在之贓物庫。詎乙○○於接獲上開文件後
    ，竟基於意圖使公務人員受懲戒及刑事處分之概括犯意，先
    於93年9月26日以親筆書信向法務部部長陳定南陳情，誣稱
    其收到之上開文件中，在回函信封內裝有贓物庫外流之新臺
    幣（下同）壹仟元偽鈔一張及子彈一顆，並表示張榮彰書記
    官、承辦該案之檢察官、上級主任檢察官及檢察長等多人涉
    及栽贓、誣陷之不法情事，隨後又於93年10月11日，以相同
    理由向內政部警政署長謝銀黨提出告發，並在告發信件內置
    入其以不詳方式取得而持有並具有殺傷力之改造子彈一顆及
    壹仟元偽鈔一張。嗣經法務部及臺灣高等法院檢察署分別函
    令調查相關人員是否涉及行政違失，經台灣彰化地方法院檢
    察署查明後，始悉上情。
二、案經台灣彰化地方法院檢察署檢察官自動檢舉偵查起訴。
    理  由
一、訊據上訴人即被告乙○○矢口否認有何誣告犯行，辯稱：伊
    確實收到台灣彰化地方法院檢察署寄來之偽鈔及子彈，未有
    誣告情事，伊係受該檢察署陷害云云。經查：
    (一)台灣彰化地方法院檢察署書記官張榮彰於93年間負責仁
        股刑事紀錄業務兼辦贓物庫業務，因該股承辦93年度陳
        字第14號陳情案件（該案緣起於被告前因告訴吳銘龍誣
        告案件，經台灣彰化地方法院檢察署檢察官調查後，認
        查無積極事證足認吳銘龍有誣告犯行而罪嫌不足，乃於
        93年3月31日，以92年度偵字第9311號為不起訴處分確
        定，被告對此不服而提出陳情），經承辦檢察官調查後
        認未發現有何不法事證或疏失，而將該陳情案件以行政
        簽結方式處理，張榮彰書記官即依法發函通知被告處理
        結果，隨函並檢附人民陳情案件處理調查表一份及回郵
        信封一個（其上印有「贓物庫」字樣），以供被告填寫
        後寄回台灣彰化地方法院檢察署等情，業據證人張榮彰
        於原審證述明確，並有台灣彰化地方法院檢察署93年7
        月5日彰檢輝仁93陳14字第22569號函文，暨隨函檢附之
        台灣彰化地方法院檢察署人民陳情案件處理情形調查表
        一張、回郵信封一個影本在卷可稽（見93年度陳字第32
        號卷宗第4至8頁），核與被告陳述情節相符，足認被告
        接獲處理結果通知時，確有同時收到意見調查表及印有
        「贓物庫」字樣之回郵信封一個。
    (二)被告接獲前揭函文後，分別向行政院法務部部長陳定南
        ，及內政部警政署長謝銀黨告發稱上述函文信封內附有
        一個子彈及一張偽鈔，並以回郵信封上記載之「贓物庫
        」字樣為證，指述張榮彰書記官、承辦該案之檢察官、
        上級主任檢察官及檢察長等多人涉及栽贓、誣陷犯嫌等
        情，有法務部檢察司93年10月5日法檢一字第093018288
        0號函文，暨隨函檢附之被告手寫信件（附於93年度陳
        字第32號卷宗第1至3頁）、內政部警政署93年10月14日
        警署秘字第0930158121號移文單，暨隨函檢附之被告手
        寫書信（附於93年度他字第1949號卷宗第5至9頁）在卷
        可稽，另有被告提出之子彈一顆、鈔票一張扣案可佐。
        被告在上述檢舉信件中雖意指台灣彰化地方法院檢察署
        公務員涉有將保管贓物外流之不法情事，但證人張榮彰
        於原審證稱：其依規定將陳情處理結果、意見調查表及
        回郵信封寄給被告，並未檢附子彈及偽鈔，其在贓物庫
        亦未負責彈藥保管，當時是由另一位錄事在專責處理子
        彈保管業務，且子彈是放在贓物庫內另一個獨立之房間
        ，平時均有上鎖，其不曾經手或接觸到贓物庫內之子彈
        ，又不論是偽鈔或子彈等贓物入庫時都會要求警察裝袋
        彌封，不可能會單獨外流，因當時其辦公處所係設於贓
        物庫，為便於收文單位識別、處理民眾回函郵件，乃在
        回郵信封右下方加註「贓物庫」字樣，以利轉送至其辦
        公室等語。另台灣彰化地方法院檢察署書記官長率同總
        務科長及政風室人員核對入庫贓證物品後，並未發現有
        何偽鈔、子彈短少、流失情形，有台灣彰化地方法院檢
        察署政風室科員簽呈（附於94他字第280號卷宗第79頁
        ）、台灣彰化地方法院檢察署保管、沒收（扣押）物清
        冊、影印之偽鈔證物（可見偽鈔之上有票號，並均裝於
        透明彌封內，袋上並有簽封條）、聯勤第三彈藥庫沒收
        彈藥清冊、台灣彰化地方法院檢察署執行銷燬槍彈清冊
        附卷可憑（以上資料據附於94年度他字第280號卷17至7
        7頁），足認證人張榮彰證述之情節屬實。
    (三)再查被告於台灣彰化地方法院檢察署人民陳情案件處理
        情形調查表上，以手寫方式記載：「承辦公務員與被告
        空中電波的聲音，要吃不辦案的誣陷乙○○，調查表信
        封是贓物庫字樣，信封內有子彈、偽鈔、毒品等物品」
        、「贓物庫之封條是如何外流。批示：要拿人民的稅金
        的公務員，應該是與不法公務員、被告等人為敵。要拿
        人民稅金的公務員做薪俸應有忠、公、能三要件，有綱
        紀無公正清明之公務員也。乙○○決行」等語（附於93
        年他字第1979號卷宗第13、14頁），上述「承辦公務員
        與被告空中電波的聲音…」等文意已難以理解，又其指
        述毒品外流等情，亦與其向法務部長、警政署長所告發
        內容限於子彈及偽鈔等情不符，況其在檢舉信中記載：
        「信封內有偽鈔一張、子彈一顆，彰化地檢署要檢舉人
        填寫後寄回本署。其行為意圖贓物庫物品以寄藏、運輸
        方法、手段栽贓誣陷檢舉人」等語（見93年度他字第19
        79號卷宗第6頁），竟表示台灣彰化地方法院檢察署先
        在回郵信封內裝違禁物品，再以要求被告寄回之方式栽
        贓其持有該等物品，顯有違事理，是以被告之檢舉內容
        ，實難遽信。
    (四)綜前所述，證人張榮彰之證詞與台灣彰化地方法院檢察
        署政風室會同督導調查之結果相符，均足證台灣彰化地
        方法院檢察署無贓物外流之情事，且證人張榮彰在本案
        發生前與被告未曾謀面，彼此並不相識亦無嫌隙，業據
        其供述在卷，衡情其不致任意陷害被告，且依其所證述
        之處理贓物程序中，亦不致因過失而發生贓物外流之情
        形，反觀被告於檢舉信函指述之內容有違事理，且在調
        查表中記載之文義難以理解，復與其檢舉內容相互出入
        ，是其告發事實難以採信，應認被告所提出之子彈及鈔
        票，係其以不詳方式取得而持有，並非台灣彰化地方法
        院檢察署保管之贓物。又被告寄給謝銀黨署長之子彈一
        顆及壹仟元鈔票一張，經送鑑定後，認分別為具有殺傷
        力子彈，及經偽造之壹仟元鈔票等情，各有內政部警政
        署刑事警察局94年5月5日刑鑑字第0940066830號函文（
        附於94年他字第280號卷宗第90頁），及中央印製廠94
        年1月10日中印發字第0940000119號函文（附於93年度
        他字第1979號卷宗第33頁）可資參佐。被告執此來源不
        明之偽鈔及子彈告發相關公務員涉及不法情事，顯係以
        捏造事實方式意圖使公務員受懲戒及刑事處分，主觀上
        自有誣告之犯意，辯護意旨認被告無主觀不法犯意云云
        ，亦非有理。綜上，本件事證明確，被告非法持有子彈
        及誣告之事證明確，其犯行堪以認定。
二、按刑法第169條第2項之偽造證據及使用罪，原屬同條第1項
    誣告之預備行為，因其犯罪之危險性較為重大，故不必實行
    誣告，仍予獨立處罰，如果偽造此項證據持以誣告，除另犯
    其他罪名外，按照低度行為吸收於高度行為之原則，祇應論
    以第1項之誣告罪，不應再適用第2項處斷（最高法院30年上
    字第194號判例參照），又誣告罪為妨害國家審判權之罪，
    故就其性質而論，直接受害者係國家，即國家之審判事務，
    每因誣告而為不當之進行，至個人受害，乃國家進行不當審
    判事務所發生之結果，與誣告行為不生直接之關係，故以一
    訴狀誣告數人，僅能成立一誣告罪（最高法院18年上字第33
    號判例參照）。本件被告以來源不明之偽鈔、子彈向公務員
    之上級長官告發，意圖使台灣彰化地方法院檢察署書記官、
    檢察官、檢察長等多名公務員受懲戒及刑事處分，核其所為
    ，係犯刑法第169條第1項之誣告罪，依前揭前例之意旨，僅
    論以單純一罪，至其提出子彈、偽鈔等偽造證據之部分，則
    不另論以同法第169條第2項之罪。另被告未經許可無故持有
    具有殺傷力之子彈一顆，係犯槍砲彈藥刀械管制條例第12條
    第4項之未經許可持有具有殺傷力之子彈罪（其持有偽鈔部
    分，因無法證明持有目的係為供作貨幣使用，故不涉及刑法
    偽造貨幣罪章或妨害國幣懲治條例之相關罪名）。被告先後
    向法務部長、警政署長提出不實檢舉之誣告行為，時間緊接
    ，犯罪構成要件相同，顯係基於概括之犯意反覆為之，為連
    續犯，應論以一罪並依法加重其刑。其所犯上述誣告罪及未
    經許可持有子彈罪等二罪間，具有手段、目的之牽連關係，
    應依刑法第55條之規定，從情節較重之誣告罪處斷。原審因
    依上開法條，再審酌被告以來源不明之偽鈔、子彈誣告保管
    贓物之公務員，使其面臨上級指示調查之沉重壓力，除須以
    職務報告自我澄清外，另須配合盤點清查，在正常工作外徒
    然增加許多負擔，無端耗損司法資源，是被告所為非宜輕縱
    ，然審酌被告尚無犯罪之前案紀錄，對於其所接獲台灣彰化
    地方法院檢察通知函文內容亦有誤解，因而充滿對司法制度
    之不滿，在社會生活適應之能力應較常人低落，兼衡被告自
    述以拾荒為業，獨居但有正當收入之生活背景等一切情狀，
    認公訴人求處有期徒刑一年六月，尚嫌過重，爰量處有期徒
    刑五月，並另敘明扣案之偽鈔一張，係被告所有供實施誣告
    犯罪使用之物，依第38條第1項第2款宣告沒收。而扣案之子
    彈一顆，經送鑑試射後底火用盡，所餘金屬彈殼或彈頭，已
    不具殺傷力而非違禁物，自無庸宣告沒收，認事用法，尚無
    不合，被告之上訴意旨，否認有誣告之犯意，核無理由，應
    予駁回。
據上論斷，應依刑事訴訟法第368條，判決如主文。
本案經檢察官甲○○到庭執行職務。
中    華    民    國    95    年    3     月    8     日
                刑事第六庭  審判長法  官  李  文  雄
                                  法  官  劉  連  星
                                  法  官  黃  永  祥
上列正本證明與原本無異。
如不服本判決應於收受送達後十日內向本院提出上訴書狀，其未
敘述上訴之理由者並得於提起上訴後十日內向本院補提理由書（
均須按他造當事人之人數附繕本）。
                                  書記官  林  明  冬
中    華    民    國    95    年    3     月    8     日
                                                      Ｆ


司法院資訊處製作；財團法人民間司法改革基金會備份。
